【裁判字號】    95,訴,1748
【裁判日期】    950713
【裁判案由】    讓與徵收補償費
【裁判全文】
臺灣臺北地方法院民事判決              95年度訴字第1748號
原      告  乙○○
訴訟代理人  吳謹斌律師
被      告  丁○○○
訴訟代理人  陳長甫律師
被      告  己○○
            戊○○
上二人共同
訴訟代理人  丙○○
被      告  甲○○原名王輝煌.
上列當事人間請求讓與徵收補償費事件，本院於民國95年6月29
日辯論終結，判決如下：
    主      文
原告之訴及其假執行之聲請均駁回。
訴訟費用由原告負擔。
    事實及理由
一、原告主張如下：
（一）坐落臺北市○○區○○段一小段1902建號，門牌號碼臺北
      市○○○路○段156號房屋原（下稱系爭房屋）登記為被告
      丁○○○所有，被告於民國55年8月2日將系爭房屋以新臺
      幣（下同）3萬元出售與被告己○○，系爭房屋坐落土地
      同段218地號土地（下稱系爭土地）為臺灣土地銀行（下
      稱土地銀行）所有，因將買回其地上建物，故未准被告己○○等過戶登記為建物所有權人，致系爭房屋登記名義人
      仍為被告丁○○○，惟土地銀行於同年1月1日仍將系爭土
      地出租與被告己○○，嗣被告己○○、戊○○於71年9月2
      日又以權利讓渡金80萬元將系爭房屋連帶讓渡與被告甲○○，被告甲○○於83年5月20日又將系爭房屋以550萬元讓
      售與原告，迄今原告已在此居住24年之久，除與土地銀行
      間請求返還不當得利事件外，土地銀行召開「台灣土地銀
      行與現住戶搬遷協調會」通知名義等均以原告名義為之，
      未有被告丁○○○之名義，且迄今系爭房屋房屋稅、電費
      及水費均係由原告繳付，故原告係合法讓與而取得系爭房
      屋之事實上處分權之人。系爭房屋前因被告己○○、甲○○多年未繳租金，經土地銀行訴請本院以81年度訴字第20
      22號判決拆除系爭房屋，嗣經原告重建，始有本件建物之
      徵收補償費1,559,608元。按政府因徵收建物而發給建築
      物補償費，係為補償建築物被徵收所受損害，被徵收之房
      屋既經出賣，且將其事實上處分權讓予買受人，基於公平
      原則，應得類推適用民法第225條第2項代償請求權之法理
      ，由買受人領受建築物補償費，最高法院81年臺上字第24
      18號判決意旨可資參照，原告自得代位請求被告丁○○○
      讓與建物補償費之請求權。
（二）本件代償請求權是否已罹於時效：
      系爭房屋已由被告丁○○○出售與己○○，由己○○、戊○○連帶讓渡與甲○○，甲○○再讓售與原告，原告並已
      付清價金及交付房屋而取得事實上之處分權，雖臺北市政
      府捷運局徵收土地及拆遷本件系爭房屋建物補償費，然該
      等危險及利益，自交付時起均歸於原告，被告丁○○○取
      得該建物補償費即屬因發生給付不能之事由而取得之利益
      ，原告依前揭規定，當得請求讓與其請求權。代償請求權
      通說認係新發生之債權，並非原債權之繼續，故其消滅時
      效應從新起算，本件代位讓與代償請求權並未罹於時效而
      消滅。
（三）對於被告答辯部分：
    (1)被告丁○○○辯稱己○○向伊買受系爭房屋僅付訂金並已
      向買方解除契約等語，並未舉證以實其說；復提出房屋租
      賃契約書辯稱原告與被告王輝煌間僅係租賃關係而非買賣
      關係等語，據被告甲○○稱：「83年5月10日訂立房屋租
      賃契約書係為乃父乙○○申請遷入戶籍之便，故原告乙○○得以在83年5月11日遷入臺北市○○○路○段156號」，
      是被告丁○○○所辯，顯非屬實。
    (2)被告甲○○確於83年5月20日將系爭房屋讓與原告。另為
      保障原告之權益，並於同年7月24日另訂切結書訂明：「
      本人（甲○○）坐落於臺北市○○○路○段156號房屋一棟
      即日起全權由我父親（乙○○）所有，此後無論如何處理
      與我無涉」，被告甲○○辯稱沒有把房子的權利讓與原告
      等語，顯非屬實。
    (3)由前開土地銀行訴請拆除系爭房屋、原告花費60萬元僱工
      重建系爭房屋、被告甲○○以550萬元將系爭房屋讓售原
      告等情，本件非原告與被告甲○○通謀而為意思表示。
    (4)被告戊○○、己○○均已「同意原告訴之聲明之請求」，
      並據被告戊○○稱：「本件系爭房屋我是賣給甲○○，房
      子名義是我弟弟己○○的。實際上是屬於我及我弟弟己○○，還有另外兩兄弟的」，被告己○○稱：「當初被告戊○○的父親跟被告丁○○○買的」，被告甲○○稱：「當
      初我已經給被告丁○○○19萬元，等於她對於房子的權利
      都已經拋棄了」，均足證本件確有前述合法連續之買賣關
      係。
    (5)依被告王創峰與被告戊○○之合約書第1條約定：「爾後
      房屋所有一切權利統歸甲方（被告王創峰）所有，乙方（
      戊○○，保證人為己○○）並得隨時協助甲方辦理有關該
      房屋之一切事務及手續」、第2條約定：「上項房屋雖原
      屬乙方所有，但乙方並無任何文件予以證明，今後如有第
      三者主張權利而影響甲方之權利時，乙方願將讓渡金全部
      無息退還甲方外，並覓妥保證人負連帶償還之責」，則被
      告戊○○、己○○隨時協助被告甲○○辦理有關該房屋之
      一切事務及手續，並無出賣人並不負擔權利瑕疵擔保責任
      ，則保證人亦不負擔權利瑕疵之責任等情，是被告丁○○○所辯，顯無理由。
（四）聲明：被告丁○○○應將臺北市政府捷運工程局徵收門牌
      號碼台北市○○○路○段156號建物補償費1,559,608元及
      其利息之受領請求權讓與被告己○○，再由被告己○○、
      戊○○連帶讓與被告甲○○，再由被告甲○○讓與原告，
      由原告領取。原告願供擔保請准予宣告假執行。
二、被告丁○○○答辯如下：
（一）被告丁○○○取得系爭房屋所有權後，經仲介人陳鏡湖介
      紹有劉真桐（即被告己○○、戊○○之父）出面向被告丁○○○購買系爭房屋，惟簽訂買賣契約後，僅付訂金，即
      向被告丁○○○要求先借用系爭房屋並交付，但所餘價金
      數十餘萬元，買方竟遲延未支付，被告丁○○○己向買方
      解除契約，故迄今40餘年亦未曾請求被告丁○○○移轉所
      有權登記，嗣77年12月間被告甲○○請求被告丁○○○將
      系爭房屋移轉登記己○○，再由被告己○○、戊○○將系
      爭房屋所有權移轉登記與被告甲○○，惟因被告丁○○○
      抗辯縱被告甲○○起訴主張之事實為真，因己○○向被告
      請求移轉登記之請求權早己罹於時效而消滅，被甲○○當
      時並具狀撤回。事隔17年後，臺北市政府捷運局預定徵收
      系爭房屋之土地，供捷運車站使用，而有對合法建物之拆
      遷補償費，並巳通知被告丁○○○為拆遷補償費發放之對
      象，原告無視其與被告丁○○○並無任何買賣關係，其占
      有系爭房屋並無任何權源，屬無權占有，其本件之請求，
      顯無理由。
（二）原告於83年5月11日設籍於系爭建物時，向戶政事務所提
      出房屋租賃契約，顯見原告與被告甲○○間僅係租賃關係
      而非買賣關係；又原告最近為向地主領取鉅額補償金擅自
      拆除系爭房屋，被告甲○○已具狀向原告告訴損建物，是
      被告甲○○顯然否認有將系爭房屋出售予原告；又原告與
      被告甲○○間係通謀虛偽意思表示，並無買賣系爭房屋之
      事實，即無代位請求讓與補償費之請求權。證人陳為章證
      稱當時係其老闆劉真銅向被告丁○○○買受，並非由被告
      己○○向被告買受；倘被告己○○有向被告丁○○○買受
      系爭房屋，何以嗣後非由被告己○○出售系爭房屋予被告
      甲○○，反而由被告戊○○出售。是被告己○○與被告丁○○○間並無買賣系爭房屋，原告即無代位被告己○○對
      被告丁○○○主張民法225條之利益讓與請求權。
（三）原告所提出合約書出賣人僅係被告戊○○，並非被告戊○○、己○○二人，其主張系爭房屋由被告己○○、戊○○
      二人讓渡與被告甲○○，與事實不符。該合約書上雖有保
      證人己○○，但依合約書第2條出賣人並不負擔權利瑕疵
      擔保責任，則保證人亦不負擔權利瑕疵之責任，況依原告
      所主張代償請求權係新發生之債權，並非原債權之繼續，
      則代償請求權顯非在保證人己○○之保證範圍，原告無從
      請求被告己○○履行保證責任。而被告甲○○與被告己○○間並無買賣關係，是原告無從代位被告甲○○對被告己○○之代償請求權，被告甲○○與被告戊○○雖有買賣關
      係，但因被告戊○○與被告無買賣關係，此二買賣關係並
      不連續，被告戊○○對被告亦無代償請求權可讓與，是原
      告亦無從代位王創豐鋒再代位被告戊○○而對被告主張讓
      與系爭補償費。
（四）按建物徵收之補償費已登記者，依建築改良物登記簿所載
      之所有權人為通知及領取之對象，此觀土地徵收條例施行
      細則第25條規定自明；另未登記或違章建物因無登記為依
      據，其買賣才有所謂事實上處分權，本件系爭房屋依建物
      謄本登記從55年迄今均登記為被告丁○○○所有，故是否
      為系爭建物所有權人應以登記為準。土地銀行雖曾訴請被
      告丁○○○拆屋還地並獲勝訴在案，惟土地銀行並未聲請
      法院強制拆除，又臺北市政府消防局火災證明書，僅證明
      系爭房屋於90年6月12日曾發生火災，但未證明系爭建物
      經火燒全毀，且事實上當日火災後經被告前去察看，僅部
      份毀損。
（五）杜賣證明書係在55年8月2日訂立，買受人被告己○○依該
      買賣得請求被告丁○○○移轉系爭房屋所有權，早在70年
      8月1日已滿15年因時效而消滅，被告亦於本院78年訴字第
      573號為時效消滅之抗辯，故被告丁○○○已確定並無對
      被告己○○給付（移轉）系爭房屋之義務，是被告在94年
      系爭房屋即雖經政府徵收，然被告丁○○○對被告己○○
      已不須負擔給付不能之債務不履行責任，從而被告己○○
      對被告亦無因給付不能而得請求讓與徵收補償費之問題，
      是原告亦不能代位被告甲○○再代位被告己○○、戊○○
      行使請求讓與徵收補償費。
（六）聲明：(1)原告之訴及假執行聲請均駁回。(2)如受不利判決
      ，願供擔保請准假執行宣告。
三、被告戊○○部分：系爭房屋只賣給被告甲○○，房屋名義是
    被告己○○，實際上是我和被告己○○所有等語。
四、己○○部分：同意原告訴之聲明請求。
五、被告甲○○部分
（一）被告甲○○早於68年間即向被告己○○、戊○○承租系爭
      房屋，並於71年9月2日與成立讓渡契約，讓渡權利金議定
      為80萬元，但因讓渡之標的不含土地，且土地之所有人即
      土地銀行將在日後買回土地上建物（欲主張優先承購），
      致被告甲○○縱然已購買並受讓系爭房屋，卻無法完成辦
      理過戶登記事宜；嗣被告甲○○又為此交付被告丁○○○
      19萬元作為取得地上權之對價；當時被告丁○○○亦已將
      過戶登記所須證件交予被告甲○○至地政機關辦理手續，
      惟現因年代久遠已不復尋得。另被告甲○○與原告83年3
      月間因存有借貸關係，被告甲○○乃向原告借款80萬元，
      並訂立借款協議書一份、交付原告83年9月20日到期之支
      票一紙（票面金額30萬元）予原告，以作為清償前開借款
      之用途，嗣被告甲○○將系爭房屋無償借予原告使用。惟
      因系爭土地之所有權人土地銀行於94年8月間公開標售該
      筆土地，並由訴外人廖春明所標得，依土地銀行之標售公
      告中規定：「本標案土地按現狀標售，有關地上物占有之
      排除、現住戶之搬遷補償及債權之收取由得標人自行洽占
      有人、現住戶及債務人處理，得標人繳清價款之同時即完
      成土地點交，不另辦點交」，既已確定被告甲○○既為系
      爭房屋所有權人、地上物之實際占有人，自得依前述土地
      銀行之公告規定，向廖春明請領搬遷補償費；詎原告在未
      得到被告甲○○同意、授權下，竟擅自在94年12月間拆除
      系爭房屋，並向廖春明請領依系爭建物而得申請之搬遷補
      償費。
（二）對於原告主張部分：
    (1)原告主張系爭房屋業由被告甲○○出售予原告，並出具切
      結書等語，惟被告甲○○當時簽具切結書之目的係在原告
      請求下為之。被告為了使年邁父親即原當安心，始切結而
      為「完全由我父親處理」記載，原告實非系爭房屋之事實
      上處分權人。另原告稱被告王創峰將系爭房屋以550萬元
      讓售原告等語，原告並未提出買賣契約書；縱有買賣契約
      存在，此係被告念及父子情而配合原告簽署買賣契約，實
      則雙方均知此僅為虛假買賣，並無當真之意，依民法第87
      條第1規定，本當無效。詎原告反以此約欲迫使被告讓與
      系爭補償費請求權，是請求顯於法無據。另被告甲○○為
      地上權之讓與，只因考量系爭房屋既然已決定由老父居住
      ，被告甲○○也確實與原告間存在80萬元借貸關係，不管
      在情在理，就地上權之轉讓也感妥適，原稱存有系爭房屋
      之法律上買賣關係，核與事實不符。
    (2)原告既已得到被告甲○○之允許居住系爭房屋，其取得使
      用收益的權源乃無償取得，原告即願意就系爭房屋之一切
      房屋稅、電費及水費由其繳付，才發生上開費用20多年來
      ，皆由原告繳付之情形，無法證明原告為系爭房屋之事實
      上處分權人。
（三）聲明：原告之訴駁回；如受不利判決，請准供擔保免為假
      執行
六、不爭執事項：
（一）系爭房屋因臺北市政府捷運局徵收而有徵收補償費1,559,
      608元。
（二）系爭房屋原為被告丁○○○，系爭房屋所坐落土地則原登
      記為土地銀行所有。
（三）土地銀行於58年1月1日訂立土地租賃契約。（本院卷第9
      頁）
（四）被告王創峰與被告戊○○於71年9月2日訂立合約書，約定
      由戊○○將系爭房屋讓渡予被告王創峰，被告己○○為保
      證人，讓渡權利金為80萬元。
七、原告主張系爭房屋係被告丁○○○出賣予被告己○○，被告
    己○○、戊○○再出售予被告王創峰，再由被告王創峰讓售
    予原告，原告自得代位請求被告依序讓與，由原告領取等情
    ，為被告丁○○○、王創峰所否認。茲就兩造爭執分敘如下
    ：
（一）關於原告主張系爭房屋原坐落位置之房屋曾經遭臺灣土地
      銀行拆除迨盡，並於81年間經歷火災而燒毀，嗣經原告僱
      請工人重建一節，為原告所否認。原告就此固提出本院81
      年度訴字第2022號判決為證。然查，依原告所提出之上開
      判決，被告丁○○○於該案雖陳稱：「系爭房屋前經訴外
      人臺灣土地銀行提出拆屋還地之訴訟，業經鈞院以78年度
      重訴字第355號，臺灣高等法院79年度上字第1420號判決
      確定，應予拆除，本件被告（丁○○○、王輝煌）與原告
      （吳東霖）之前手王輝煌及其前手己○○均被判決應將該
      土地返還臺灣土地銀行在案，因之原告早已欠缺權利保護
      要件，僅係能否領取地上物拆除之補償金問題」（本院卷
      第57頁），且經該件調取本院78年年度重訴字第355號拆
      屋還地事件案卷。然此亦僅土地銀行對王官素琴、己○○
      取得一拆除系爭房屋及可請求返土地之執行名義，尚難據
      此即認定系爭房屋業經土地銀行拆除。又關於原告所提出
      之臺北市政府消防局火災證明書略載：「查臺北市中山區
      ○○○路3段156號1樓，於90年6月12日10時58分發生火災
      ，特此證明」（本院卷第59頁），惟該火災所燒毀情形如
      何，並無特別說明，自難僅憑該證明書而認定系爭房屋業
      經燒毀，此外，原告復未能提出其他證據證明，系爭房屋
      係原建物滅失後，由其在原地重建，則原告上開主張，尚
      不足取。
（二）關於原告主張被告王創峰將系爭房屋出賣予原告部分：依
      原告所提地上權讓與契約書略載：「地上權人承讓人乙○○（以下稱甲方）讓與人（以下稱乙方）關於乙方地上權
      讓與甲方，雙方協議訂立條件於後，以資遵守：一、總價
      款新臺幣550萬元。二、本約簽訂時，甲方一次付清予乙
      方。三、付款之同時，乙方即將坐落於臺北市○○○路○
      段156號木造房屋一棟（不含土地）之地上所有權讓與甲
      方所有，乙方不得異議（建號-1902號，朱厝崙段，面積-
      87.33平方公尺）．．．」（本院卷第11頁）。另被告王
      創峰於83年7月24日另立一切結書謂：「（一）本人坐落
      於臺北市○○○路○段156號房屋一棟即日起全權由我父
      親（即原告）所有，此後無論如何處理，與我無涉。（二
      ）我欠楊芝全過到我父親的帳目全部抵銷。．．．」（本
      院卷第12頁）。觀該契約書用語，雖稱讓與地上權，然其
      實質內涵係系爭房屋之買賣契約。而被告王創峰對上開地
      上權讓與契約書、切結書為其所簽立並不爭執，自足信該
      地上權讓與契約書為真正。被告王創峰雖辯稱：簽立該切
      結書係使原告有安全棲身之所，為使父親安心而如此記載
      。又上開買賣契約為原告與被告王創峰通謀虛偽所為之意
      思表示，係屬無據云云。惟為原告所否認。被告王創峰就
      此部分抗辯並未能提出其他證據證明，堪認原告主張被告
      王創峰已將系爭房屋出賣與原告一節為實在。
（三）關於原告主張被告丁○○○將系爭房屋賣予被告己○○，
      己○○、戊○○再出賣給被告王創峰，因被告王創峰再讓
      售予原告部分：本件被告丁○○○辯稱：劉真桐出面向被
      告丁○○○購買系爭房屋，惟簽訂買賣契約後，僅付訂金
      ，即向被告丁○○○要求先借用系爭房屋並交付，但所餘
      價金數十餘萬元，買方竟遲延未支付，被告己向買方解除
      契約，故迄今40餘年亦未曾請求被告丁○○○移轉所有權
      登記等語。然查，
    (1)被告丁○○○於另件本院81年度訴字第2022號，該件原告
      吳東霖請求被告丁○○○、王創峰所有權移轉登記事件，
      被告丁○○○於該件陳稱：「．．．（一）查被告丁○○○與原告（吳東霖）之前手王輝煌固於87年11月22日，訂
      有協議書，被告丁○○○同意將系爭房屋所有權移轉登記
      所需證件交付王輝煌，由王輝煌負責辦理過戶手續。（二
      ）但王輝煌應負責向其前手己○○索取其對系爭房屋之拋
      棄證明書，該證明書應於過戶前交出，有該協議書第三項
      約定為證。．．．」（本院卷第57頁），而該件所請求移
      轉所有權登記之標的物同為系爭房屋。
    (2)證人丙○○到庭證稱：被告己○○、戊○○於71年9月2日
      將系爭房屋賣予原告，伊是見證人，之後將房屋交給被告
      王創峰，但沒有所有權狀。因為被告己○○、戊○○是兄
      弟，被告王創峰要求一個當出賣人，一個當保證人等語。
      被告己○○、戊○○對原告主張之事實亦不爭執，參照原
      告所提出被告己○○與臺灣土地銀行間之土地租賃契約（
      本院卷第9頁），及被告王創峰與被告己○○、戊○○買
      賣系爭房屋之合約書（本院卷第10頁）及被告丁○○○於
      另件之前開陳述，堪認被告丁○○○確與被告己○○有系
      爭房屋之買賣契約，嗣因戊○○將系爭房屋賣予被告王創
      峰，而由被告己○○為保證人，因此與被告王創峰訂有協
      議書，同意將爭房屋屋所有權登記予被告王創峰，然約定
      王創峰應提出己○○拋棄權利證明書。至被告丁○○○雖
      主張已就該買賣契約已對被告己○○解除契約一節，然始
      終未能提出證據證明，則被告丁○○○此部分抗辯，自無
      足取。
（四）關於被告丁○○○抗辯時效部分：按請求權，因十五年間
      不行使而消滅。時效完成後，債務人得拒絕給付。民法第
      125條前段、第144條第1項定有明文。系爭房屋雖已由被
      告丁○○○出售予被告己○○，然系爭房屋係已保存登記
      之房屋，有原告所提出之建物登記謄本可查（本院卷第8
      頁），仍應於被告丁○○○移轉登記予被告己○○後，始
      由被告己○○取得所有權。被告己○○依買賣契約得請求
      被告丁○○○移轉登記系爭房屋之所有權。惟被告丁○○○與被告己○○間之關於買賣系爭房屋之契約係於55年8
      月2日所簽訂，其請求權早於70年8月2日業已罹於時效。
      依前開規定，縱使被告己○○請求被告丁○○○辦理所有
      權移轉登記，被告丁○○○亦得拒絕給付。而就系爭房屋
      徵收補償費所得行使之代償請求權，乃係源自前揭請求權
      ，前揭請求權既已罹於時效，則原告自不得再行使代償請
      求權，原告主張該代償請求權應重新起算等語尚無足採。
      本件原告係依民法第242條代位權之規定，行使被代位人
      即被告己○○對被告丁○○○之權利，被告丁○○○既得
      對被代位人之被告己○○拒絕給付，原告即不得對被告丁○○○請求給付予己○○，而由其受領。
（五）按不動產物權，依法律行為而取得設定、喪失、及變更者
      ，非經登記，不生效力。民法第758條定有明文。至事實
      上處分權，係實務上考量未辦理保存登記之房屋，依前開
      規定，無法移轉登記，致未辦理保存登記房屋之買受人無
      法取得係爭房屋之所有權，因此認買受人可取得未辦保存
      登記房屋之事實上處分權。而事實上處分權其權能與所有
      權相似，不包含為登記移轉或設定負擔等法律行為，其本
      為所有權權能之一部分，自不能與所有權任意割裂而分與
      不同人擁有。系爭房屋所有權為已辦理保存登記之房屋，
      既登記為被告丁○○○所有，其所有權即屬被告丁○○○
      ，除非經移轉登記，原告無從取得系爭房屋之所有權，亦
      無其所謂可因實際占有或有繳納房屋稅等事實而取得已辦
      理保存登記房屋之事實上處分權可言，是原告主張其已取
      得事實上處分權云云，尚無足取。
八、綜上所述，原告依據契約及民法第242條代位之法律關係，
    請求被告丁○○○將系爭房屋補償費1,559,608元及其利息
    之受領請求權讓與被告己○○，再由被告己○○、戊○○連
    帶讓與被告甲○○，再由被告甲○○讓與原告，由原告領取
    ，為無理由，應予駁回。原告之訴既經駁回，其假執行之聲
    請即失所附麗，自應併予駁回。
九、本案事證已臻明確，兩造其餘主張陳述及所提之證據，經審
    酌後於本件判決結果無影響，爰不逐一論述，附此敘明。
十、綜上所論，原告之訴為無理由，依民事訴訟法第78條，判決
    如主文。
中    華    民    國    95    年    7     月    13    日
                      民事第二庭  法  官  蔡政哲
上為正本係照原本作成
如對本判決不服，應於送達後20日內，向本院提出上訴狀
中    華    民    國    95    年    7     月    13    日
                                  書記官  曾靖雯


司法院資訊處製作；財團法人民間司法改革基金會備份。
